【裁判字號】    99,訴,1099
【裁判日期】    991006
【裁判案由】    侵權行為損害賠償等
【裁判全文】
臺灣士林地方法院民事判決              99年度訴字第1099號
原      告  乙○○
訴訟代理人  丙○○
被      告  臺北縣汐止市公所
法定代理人  甲○○
訴訟代理人  陳峰富律師
            施汎泉律師
            劉仁閔律師
上列當事人間請求侵權行為損害賠償等事件，經本院於中華民國
99 年9月16日言詞辯論終結，判決如下：
    主  文
原告之訴駁回。
訴訟費用由原告負擔。
    事實及理由
一、按訴訟事件不屬普通法院之權限者，法院應以裁定駁回之，
    民事訴訟法第249 條第1 項第1 款定有明文。又我國關於民
    事訴訟與行政訴訟之審判，依現行法律之規定，分由不同性
    質之法院審理，係採二元訴訟制度。除法律別有規定外，關
    於因私法關係所生之爭執，由普通法院審判；因公法關係所
    生之爭議，則由行政法院審判之，乃司法院大法官釋字第46
    6 號解釋意旨所明揭。又民事訴訟制度，原為保護私法上權
    利而設，故凡人民對國家本於公法上權力之作用所為處分有
    所不服，應循行政爭訟程序以為救濟，不得依民事訴訟程序
    ，向通常法院訴請裁判。本件原告主張被告臺北縣汐止市公
    所應依台北縣政府暨所屬機關學校退休人員自願遷讓暫時續
    住公有眷舍發給搬遷補償費等級表」之規定，發給原告搬遷
    補償費新臺幣（下同）500,000 元。然查：被告基於其地方
    行政機關地位決定是否對於人民給予補償，本於其裁量權依
    法對申請人為許可與否准之意思表示，性質上應屬行政處分
    ，其裁量權之行使是否妥當，當事人僅得依行政爭訟途徑以
    為救濟（行政訴訟法第5 條第2 項規定參照），而非屬普通
    法院之審判權限。茲原告向無審判權之普通法院提起本件訴
    訟，於法尚有未合，原告該部分之請求應予駁回。
二、原告起訴主張：被告於民國72年4 月29日分配原告之配偶聶
    馨居住於門牌號碼臺北縣汐止市○○路237 巷14弄8 號的宿
    舍（以下簡稱系爭宿舍）。嗣於80年間被告以聶馨業已退休
    死亡為理由，請求返還宿舍，為臺灣高等法院於81年5 月18
    日，依行政院發布的事務管理規則並參照立法院八十年度中
    央政府總預算案注意辦理事項，認原告合於續住至系爭宿舍
    處理之規定，否決被告以兩造間使用借貸關係業已消滅之理
    由，駁回被告要求返還系爭宿舍之聲請。詎被告於97年2 月
    間竟無視於上開判決意旨及兩造間仍存有使用借貸關係，以
    無法續租為由，要原告騰空交還予被告。且原告任由土地所
    有權人即訴外人濟德宮向原告訴請土地返還，為法院判決原
    告須為遷離，及占有期間每年須支付64,944元予濟德宮致原
    告受有損害。為此，基於侵權行為損害賠償法律關係，聲明
    請求被告應賠償因被告片面終止兩造間的契約關係致原告訴
    訟所生損失120,000 元及自起訴狀繕本送達於被告之翌日起
    至清償日止，按年息5%計算之利息。
三、被告則以：系爭宿舍為租用濟德宮土地所興建之建物，因於
    95年底濟德宮與被告間的租賃期限屆滿，系爭宿舍已無占用
    土地之權源，經濟德宮向被告請求返還土地後，被告於97年
    間即與原告協調搬遷事宜，但原告遲不搬遷，始為濟德宮直
    接向本院訴請原告遷離，並為賠償，是原告所受損失與被告
    並無因果關係；且眷屬宿舍之退休人員，固准予續住至宿舍
    處理為止，但依行政院人事行政局的解釋，該「處理」包含
    如宿舍係屬租賃，租期屆滿依前開院函規定不再續租之處理
    方式，亦應屬上述「處理」之範圍，是被告係依行政院函示
    不再繼續向濟德宮承租土地，既無義務再行提供系爭建物予
    原告居住，被告亦無權請求續住於系爭宿舍內等語資為抗辯
    ，並聲明：駁回原告之訴。
四、本院得心證之理由：本件原告主張其與被告間關於系爭宿舍
    有續住至被告處理為止之使用借貸契約，又因與濟德宮間之
    訴訟，為法院判決遷離並依占有期間按年給付賠償費予濟德
    宮等情，有臺灣高等法院81年度上易字第30號判決（本院卷
    第8~13頁）、本院98年度訴字第104 號判決影本（本院卷第
    35~37 頁）在卷可稽，並經本院核閱屬實，堪可認定。是本
    件的爭點在於被告未續租土地供原告居住於系爭宿舍，是否
    即屬不作為之侵害行為？
五、按借用人應於契約所定期限屆滿時，返還借用物，民法第47
    0 條第1 項定有明文。本件原告主張系爭宿舍由臺灣高等法
    院上揭判決意旨，應續住至被告處理時止，被告終止與濟德
    宮間的租賃契約，與判決意旨未合。被告則以未予續租，即
    屬處理時，且無為原告續為租賃的義務，自無侵害原告權利
    可言為辯。經查：被告主張不再續租即屬被告關於系爭宿舍
    之「處理」行為，為原告提出行政院人事行政局局授住字第
    0920306909號函為據（本院卷第38~39 頁），依該函要旨略
    以：「行政院六十二年二月十九日台六十二人政肆字第三○
    八五號函規定略以，公務人員退休後，准予暫時續住之宿舍
    ，應以產權屬於退休時服務機關所有經配住者為限」；「查
    行政院民國五十年十二月五日台五十人字第七一八一號令規
    定略以，退休人員原住服務機關租賃之宿舍，准予住至租期
    屆滿之日為止，租期屆滿後，不得再由原機關繼續租賃供其
    居住。租用宿舍部分宜照上述規定辦理」；「依上開規定之
    意旨，公有眷舍房屋承租私有土地於租期屆滿時應不合再繼
    續租賃」；「如宿舍係屬租賃，租期屆滿依前開院函規定不
    再續租之處理方式，亦應屬上述『處理』範圍」等語有關機
    關宿舍部分之基地，如係向他人租用，於租期屆滿後，行政
    院要求各機關不得再繼續租賃供其居住，且租期屆滿依前開
    院函規定不再續租之處理方式，亦應屬所謂「處理」範圍。
    因系爭宿舍之配住依據係行政院所頒布「事務管理規則」，
    從而行政院關於該規則所提出相關函釋，公有宿舍應皆受其
    規範。是系爭宿舍於租用土地期間屆滿，被告不再續租，即
    係依行政院所為指示而未為作為。且因不予續租屬上述「處
    理」之範圍，是縱依臺灣高等法院判決意旨，亦應屬借貸契
    約期間屆至，依上揭規定，被告不僅無為原告續予租賃土地
    供其居住於系爭宿舍之義務，原告尚負有返還借用之系爭宿
    舍予原告之義務。惟原告不僅以被告尚有義務讓其繼續居住
    ，且拒絕遷讓，於法無據，其主張自不足採。
六、綜上所述，被告並無應續予租賃土地供原告續予居住的作為
    義務，而有不作為侵害原告的行為，則原告請求被告應給付
    損害賠償金額及自起訴狀繕本送達於被告之翌日起至清償日
    止，按年息5%計算之利息，為無理由，不應准許。
七、本件事證業已明確，兩造其餘主張陳述、所提之證據及聲請
    調查之證據，經本院審酌後，認均不足以影響本判決之結果
    ，均毋庸再予論述，附此敘明。
八、結論：本件原告之訴為無理由，應依民事訴訟法第78條，判
    決如主文。
中    華    民    國    99    年    10    月    6     日
                  民事第一庭  法  官  古振暉
以上正本證明與原本無異。
如對本判決上訴，應於判決送達後20日內向本院提出上訴狀；若
委任律師提起上訴者，應一併繳納上訴審裁判費，否則本院得不
命補正逕行駁回上訴。
中    華    民    國    99    年    10    月    8     日
                              書記官  姜貴泰

司法院資訊處製作；財團法人民間司法改革基金會備份。
